【裁判字號】    98,消債抗,178
【裁判日期】    980630
【裁判案由】    更生事件
【裁判全文】
臺灣臺北地方法院民事裁定           98年度消債抗字第178號
抗  告  人  甲○○
                        6號2.
代  理  人  陳化義律師
上列抗告人因更生事件對於中華民國98年4 月24日本院97年度消
債更字第1114號裁定提起抗告，本院裁定如下：
    主  文
抗告駁回。
抗告程序費用新台幣壹仟元由抗告人負擔。
    理  由
一、按更生之聲請有下列情形之一者，應駁回之：一債務人曾依
    本條例或破產法之規定而受刑之宣告；二債務人曾經法院認
    可和解、更生或調協，因可歸責於己之事由，致未履行其條
    件；三債務人經法院通知，無正當理由而不到場，或到場而
    不為真實之陳述，或拒絕提出關係文件或為財產變動狀況之
    報告，消費者債務清理條例（下稱消債條例）第46條定有明
    文。又聲請更生或清算不合程式或不備其他要件者，法院應
    以裁定駁回之，但其情形可以補正者，法院應定期間先命補
    正，復為消債條例第8 條所明定。是以，債務人於法院裁准
    消費者債務清理程序開啟前，基於謀求自身經濟生活更生之
    目的，當以積極誠實之態度，配合法院進行各項程序。法院
    雖依消債條例第10條之規定，有依職權調查必要之事實及證
    據之責，然基於債務人對自身財務、信用、工作之狀況，本
    應知之最詳之理，且按消債條例第44條、第82條及第46條第
    3 款之意旨，苟債務人怠於配合法院調查，或有不實陳述之
    情形，法院亦得駁回債務人之聲請，顯見消債條例乃藉由課
    予債務人協力義務之方式，以示其確有債務清理之誠意。又
    法院之作為本於中立立場並確保本條例立法目的之實現，使
    債務人經濟生活得以重生並維持各債權人間之公平受償，惟
    並無主動盡力協助債務人補齊資料清理債務之義務。
二、本件抗告意旨略以：原審裁定要求抗告人補正之證據中共計
    15項，其中僅因證六、證七無法及時補齊外，來函所示之95
    年度與銀行協商成立完整、資料均有補齊。又前項資料之取
    得非立即可得，抗告人也無怠於不提出之情形，原審基於關
    懷弱勢，實可寬限時日，並就此指示需要之文件，再定期催
    促，並不影響案件之連行，惟原審即率予駁回，實令人感到
    無助。再抗告人之計劃支應方式因上無明確所有債權之債權
    總額，單就抗告人之工作收入僅可以每月收入的三分之一做
    為償還能力，原審未為斟酌體任民生困難度，似嫌不能實債
    務更生條例之立法意旨。為此，提起本件抗告，請求廢棄原
    裁定等語。
三、經查，本件抗告人具狀聲請更生，原審法院認其所檢附之相
    關資料內容仍未齊備，有命補正之必要，經以裁定於民國97
    年12月23日命抗告人10日內補正相關文件及說明（見原審命
    補正裁定附件所示之15項文件，原審卷第55至56頁），該裁
    定並已於97年12月30日合法送達抗告人之代理人，有該裁定
    送達證書附於原審卷可稽（見原審卷第59頁），雖抗告人已
    於98年1 月7 日向原審提出補件狀（見原審卷第61頁），惟
    經本院細究抗告人所補正之資料及相關文件（見原審卷第61
    至225 頁），僅有就原審命補正裁定附件所示之第(一)、(三)、
    (五)、(十二)項文件為確實補正外，其餘關於原審法院命補正裁定
    附件所示之(六)、(七)、(九)、(十)、(十一)、(十三)、(十四)項文件，均未見抗
    告人有所補正，遑論有為其他相關具體之解釋及說明，以助
    本院瞭解抗告人本身財務狀況及協商還款方案，故本院自無
    法判斷抗告人之收支確否構成「入不敷出」，而無法履行協
    商方案之情事，且有隱匿個人財務狀況之可疑。至於，原審
    命補正裁定附件所示之(二)、(四)、(八)、(十五)項文件，雖見抗告人
    補正到院，然依其所提出之相關文件及資料，均係以概括、
    籠統方式提出，並未就其每月各項必要生活費用之支出及證
    明文件、扶養費用如何分擔、各保險契約每期保費金額及價
    值準備金、因何不歸責於己之事由致履行顯有重大困難之證
    文件另為積極詳盡之釋明，實亦無從令本院據以認定抗告人
    之財產及收支全貌。按理，抗告人對己身清償能力、財務狀
    況及其與債權銀行協商方案過程應知之甚詳，在原審法院基
    於為瞭解抗告人有無不能負擔協商方案及清償債務情事之前
    提下，本應按實為詳盡說明，原審法院始得據以判斷協商方
    案是否確為抗告人所無法負擔，致有予之分別情形依更生或
    清算程序清理其債務之必要，並藉以妥適調整其與各相關債
    權人間之權利義務，以謀求抗告人經濟生活之更生機會，則
    抗告人在原審法院以裁定命其就個人還款能力、經濟來源、
    財務狀況、每月必要生活支出、扶養費用分擔方式等項為據
    實報告，竟仍為如此不明瞭、不完足之陳明，難謂抗告人就
    本件事案解明，已盡協力之義務，若非係刻意隱匿其財產及
    經濟來源，即係就收入狀況及還款能力陳報有所不實，自有
    消債條例第46條第3款規定之違反，揆諸前揭說明，抗告人
    是否具備進行更生之誠意，非無可疑。此外，依原審命補正
    裁定附件所示之事項中，關於抗告人於原審未提出補正之事
    項，抗告人迄提出抗告時仍未為補正，更足認抗告人對於
    本件更生程序之進行，是否有盡據實陳述之協力及說明之義
    務，以示其確有債務清理之誠意，亦有疑義。
三、從而，原審所為駁回裁定於法並無違誤，抗告人仍執前詞指
    謫原裁定為不當，求予廢棄云云，為無理由，應予駁回。另
    消費者債務清理條例施行後，金融機構對於協商之聲請有較
    大之讓步，促進債務人與債權人續行協商，現今銀行公會已
    廣開善門，對於前曾辦理銀行公會協商而後又毀諾者，提供
    「個別一致性協商方案」；及對有繳款困難之債務協商持續
    履約客戶提供「變更債務協商協議書方案」可供抗告人再行
    協商，最大更可提供至180 期零利率分期償還，債務人實可
    依循此管道以期經濟生活之更生重建，故抗告人如認為其有
    難以履行協商條件之情形，自可循此管道辦理，方符合消債
    條例兼顧保障債權人公平受償及重建復甦債務經濟生活之立
    法目的，附予敘明。
四、據上論結，本件抗告為無理由，依消費者債務清理條例第15
    條，民事訴訟法第495 條之1 第1 項、第449 條第1 項、第
    95條、第78條，爰裁定如主文。
中    華    民    國    98    年    6     月    30    日
                  民事第四庭審判長  法  官  周祖民
                                    法  官  余明賢
                                    法  官  趙子榮
以上正本證明與原本無異
本裁定不得抗告
中    華    民    國    98    年    6    月     30    日
                                    書記官  謝榕芝


司法院資訊處製作；財團法人民間司法改革基金會備份。
